【裁判字號】    98,簡上,640
【裁判日期】    981013
【裁判案由】    偽造文書
【裁判全文】
臺灣桃園地方法院刑事判決             98年度簡上字第640號
上  訴  人  乙○○
即  被  告
                    樓
上列上訴人即被告因偽造文書案件，不服本院於中華民國98年5
月27日所為97年度桃簡字第3307號第一審刑事簡易判決（聲請簡
易判決處刑案號：97年度偵字第13143 號），而提起上訴，本院
管轄之第二審合議庭判決如下：
    主  文
原判決撤銷。
乙○○共同行使從事業務之人，明知為不實之事項，而登載於其
業務上作成之文書，足以生損害於公眾及他人，處有期徒刑參月
，如易科罰金，以銀元參佰元即新臺幣玖佰元折算壹日，減為有
期徒刑壹月又拾伍日，如易科罰金，以銀元參佰元即新臺幣玖佰
元折算壹日。
    事  實
一、乙○○係設在臺北市○○區○○街2 段91號5 樓之16「萬碩
    國際有限公司」（以下簡稱萬碩公司）之負責人，為從事填
    報各類所得稅扣繳暨免扣繳憑單業務之人，其明知於民國93
    年間甲○○並未受僱於萬碩公司並支薪，竟與其提供不知情
    之甲○○身分證影本之某真實姓名年籍不詳之成年友人，共
    同基於行使業務上登載不實文書之犯意聯絡，於94年申報萬
    碩公司93年度營利事業所得稅時，利用不知情已成年之會計
    人員，在上開公司，代為在乙○○業務上所製作之「各類所
    得稅扣繳暨免扣繳憑單」上，虛偽登載甲○○於93年向萬碩
    公司支領年度薪資合計新臺幣（下同）500,070 元，並制作
    萬碩公司93年度營利事業所得稅結算申報書，持向財政部臺
    灣省北區國稅局中和稽徵所（以下簡稱北區國稅局）申報營
    利事業所得稅而行使之（逃漏稅捐部分，另經檢察官為不起
    訴處分確定），足以生損害於北區國稅局對稅捐稽徵管理之
    正確性及甲○○本人。嗣因甲○○接獲北區國稅局綜合所得
    稅核定通知書時，始查悉上情。
二、案經甲○○訴由臺灣新竹地方法院檢察署呈請臺灣高等法院
    檢察署檢察長令轉臺灣桃園地方法院檢察署檢察官偵查後聲
    請以簡易判決處刑。
    理  由
壹、程序方面：
一、按被告以外之人於偵查中向檢察官所為之陳述，除顯有不可
    信之情況者外，得為證據，刑事訴訟法第159 條之1 第2 項
    定有明文。查被害人甲○○於偵查中向檢察官所為之陳述，
    並無受其他不當外力干擾情形，可信性極高，本院審酌上開
    被害人於偵查中指述之際，其外部附隨之環境或條件並無不
    當，是依上說明，其於偵查中所為證言，均具有證據能力，
    而得為證據。
二、又本案認定事實所引用之文書證據，並無證據證明係公務員
    違背法定程式所取得，亦無刑事訴訟法第159 條之4 之顯有
    不可信之情況與不得作為證據之情形。本院斟酌本案卷內之
    證據並非非法取得，亦無證明力明顯過低之情形，且經本院
    於審判期日依法進行證據之調查、辯論，被告於訴訟上之程
    序權即已受保障，故前揭各該證據，均得採為證據，合先敘
    明。
貳、實體方面：
一、前開事實，業據被告乙○○於偵查中坦承不諱，核與被害人
    甲○○於偵查中指訴之情節相符，並有北區國稅局甲○○93
    年度綜合所得稅核定稅額繳款書、綜合所得稅93年度核定通
    知書、萬碩公司登記資料影本各1 份在卷可稽。基此，堪認
    被告之自白核與事實相符，自得採為論罪之依據。至檢察官
    認被告與萬碩公司真實姓名年籍不詳之會計人員就前述虛偽
    登載甲○○薪資於扣繳憑單上等事實有犯意聯絡及行為分擔
    ，而應論以共同正犯乙節，惟查，被告於偵訊時陳稱：因伊
    公司倒閉，有些費用無法核銷，故由伊真實姓名年籍不詳之
    成年友人提供甲○○之身分證影本，再由伊交公司會計做帳
    等語，公司倒閉後，帳冊等相關文件都很零亂，伊已不記得
    公司會計小姐之名字等語，是僅憑被告前揭之供述，尚無從
    認定萬碩公司之會計人員對於前開事實與被告有何犯意聯絡
    ，而被告復供稱無法提供該名會計人員之姓名年籍資料，以
    供本院調查審究，已無從認定上情，再綜觀全卷事證，亦查
    無任何積極證據足資證明萬碩公司之會計人員與被告間就前
    開事實有何犯意聯絡，故檢察官遽認萬碩公司之會計人員與
    被告間應論以共同正犯，容有誤會，併此敘明。本件事證已
    臻明確，被告上揭犯行洵堪認定。
二、被告乙○○行為後，刑法條文於94年2 月2 日修正公布，並
    於95 年7月1 日起施行，依修正後刑法第2 條第1 項規定，
    行為後法律有變更者，適用行為時之法律。但行為後之法律
    有利於行為人者，適用最有利於行為人之法律，此係規範行
    為後法律變更所生新舊法比較適用之準據法，本身尚無新舊
    法比較之問題，故於刑法修正後，應一律適用現行刑法第2
    條第1 項之規定，為「從舊從輕」之比較。而所謂行為後法
    律有變更者，包括構成要件之變更而有擴張或限縮，或法定
    刑度之變更。行為後法律有無變更，端視所適用處罰之成罪
    或科刑條件之實質內容，修正前後法律所定要件有無不同而
    斷。新舊法條文內容有所修正，除其修正係無關乎要件內容
    之不同或處罰之輕重，而僅為文字、文義之修正或原有實務
    見解、法理之明文化，或僅條次之移列等無關有利或不利於
    行為人，非屬該條所指之法律有變更者，可毋庸為新舊法之
    比較，而應依一般法律適用原則，適用裁判時法外，即應適
    用刑法第2 條第1 項之規定，為「從舊從輕」之比較。而比
    較時，應就罪刑有關之事項，如共犯、未遂犯、想像競合犯
    、牽連犯、連續犯、結合犯，以及累犯加重、自首減輕及其
    他法定加減原因（如身分加減）與加減例等一切情形，綜合
    全部罪刑之結果而為比較，予以整體適用。乃因各該規定皆
    涉及犯罪之態樣、階段、罪數、法定刑得或應否加、減暨加
    減之幅度，影響及法定刑或處斷刑之範圍，各該罪刑規定須
    經綜合考量整體適用後，方能據以限定法定刑或處斷刑之範
    圍，於該範圍內為一定刑之宣告。是宣告刑雖屬單一之結論
    ，實係經綜合考量整體適用各相關罪刑規定之所得。宣告刑
    所據以決定之各相關罪刑規定，具有適用上之「依附及相互
    關聯」之特性，自須同其新舊法之適用。（最高法院97年度
    臺上字第37號判決要旨參照）。又如涉及裁量權行使者，須
    於裁量行使時，方有比較適用問題，如易科罰金、易服勞役
    、緩刑及保安處分之宣告等。故前述一般綜合罪刑之結果而
    為比較，以決定罪刑之適用時，不就易科罰金等列為比較，
    必須已決定為緩刑、保安處分之宣告，所處之刑得易科罰金
    或易服勞役時，始就各該緩刑等部分決定其適用標準，此部
    分得予割裂適用，是為例外。就易科罰金、易服勞役而言，
    則應依修正後刑法第2 條第1 項規定，分別適用最有利於行
    為人之法律（最高法院95年度臺上字第5125號、第5343號、
    第61 71 號判決意旨參照）。經查：
（一）就共犯規定，刑法第28條規定將「實施」修正為「實行」
      ，新舊法之共同正犯範圍因此而有變動，自屬犯罪後法律
      有變更( 最高法院96年度台上字第934 號判決) ，惟參照
      修正理由之說明，本案被告之犯罪行為，依新舊法，均成
      立共同正犯，適用新法並無較有利於被告。
（二）關於罰金刑，刑法施行法業於95年6 月14日增訂公佈第1
      條之1 ：「中華民國94年1 月7 日刑法修正施行後，刑法
      分則編所定罰金之貨幣單位為新臺幣。94年1 月7 日刑法
      修正時，刑法分則編未修正之條文定有罰金者，自94年1
      月7 日刑法修正施行後，就其所定數額提高為30倍，但72
      年6 月26日至94年1 月7 日新增或修正之條文，就其所定
      數額提高為3 倍。」，而依被告行為時之法律即罰金罰鍰
      提高標準條例第1 條前段，業將刑法分則各罪法定刑所定
      罰金數額提高10倍，再由銀元換算為新臺幣之結果，刑法
      分則編各罪所定罰金刑之最高數額，於修正前、後並無不
      同，不生新舊法比較之問題，應依一般法律適用原則，適
      用裁判時法即刑法施行法第1 條之1 第1 項、第2 項前段
      之規定，而不再適用罰金罰鍰提高標準條例第1 條前段。
      惟修正後刑法第33條第5 款之規定，將罰金最低額自3 元
      提高為新臺幣1,000 元，新法對被告並非較為有利，此部
      分應適用修正前第33條之規定。
（三）關於刑法第41條第1 項前段易科罰金之折算標準部分，被
      告行為時之易科罰金折算標準，修正前罰金罰鍰提高標準
      條例第2 條（現已刪除）規定，就其原定數額銀元1 元以
      上3 元以下提高為100 倍折算1 日，則被告行為時之易科
      罰金折算標準，應以銀元100 元以上300 元以下折算1 日
      ，折算為新臺幣即以新臺幣300 元以上900 元以下折算1
      日，修正後之刑法第41條第1 項前段則規定：「犯最重本
      刑為5 年以下有期徒刑以下之刑之罪，而受6 個月以下有
      期徒刑或拘役之宣告者，得以新臺幣1 千元、2 千元或3
      千元折算1 日，易科罰金。」，比較修正前後之易科罰金
      折算標準，以修正施行前之規定，較有利於被告，依修正
      後刑法第2 條第1 項前段之規定，應適用行為時即修正前
      刑法第41條第1 項前段、修正前罰金罰鍰提高標準條例第
      2 條之規定。
（四）綜上，本院綜合被告所涉上揭全部罪行之一切情形而為比
      較，認適用行為時即修正前刑法之相關規定處斷，對其較
      為有利，依刑法第2 條第1 項前段規定，自應一體適用修
      正前刑法之相關規定。
三、按營利事業填製扣繳憑單暨免扣繳憑單，係附隨公司業務而
    製作，屬業務上所掌之文書，且為公司負責人繼續反覆執行
    之事務，公司負責人自為從事此項業務之人。至於「員工薪
    資扣繳暨免扣繳憑單」，係證明全年度支付員工薪資及代為
    扣繳綜合所得稅之情形，而為徵繳雙方課徵與申報綜合所得
    稅之依據，而屬從事業務之人於業務上製作之文書（最高法
    院92年臺上字第1624號判決參照）。核被告乙○○所為，係
    犯刑法第216 條、第215 條之行使業務上登載不實文書罪。
    被告在其業務上登載不實文書後，復持以行使，業務上登載
    不實文書之低度行為，應為行使之高度行為所吸收，不另論
    罪。被告與真實姓名年籍不詳之成年友人間就上揭犯行，具
    有犯意聯絡及行為分擔，應論以共同正犯。又按「結算申報
    書」上雖有不實記載，惟因該項書表係申報稅捐所必須附帶
    填寫者，公司、行號向稅捐稽徵機關申報營利事業所得稅，
    係履行其公法上納稅之義務，並非業務行為，尚難認被告與
    該真實姓名年籍不詳之成年友人作成營利事業所得稅結算申
    報書並持以申報，係明知不實之事項而登載於業務上作成之
    文書並加以行使，並不另構成刑法第216 條、第215 條行使
    業務登載不實文書罪。原審認被告罪證明確，予以論罪科刑
    ，固屬卓見。惟並無證據足認萬碩公司之會計人員與被告間
    就上開行使業務上登載不實文書犯行有何犯意聯絡之情，已
    如前述，原審認被告與該名會計人員亦應成立共同正犯，尚
    有未合，被告上訴意旨否認犯罪，雖無理由，惟原判決既有
    上開違誤之處，仍屬無可維持，應由本院將原判決撤銷改判
    。
四、爰審酌審酌被告之素行、犯罪動機、目的、手段、所生之危
    害及犯後態度等一切情狀，量處如主文所示之宣告刑，並依
    修正前刑法第41條第1 項前段、修正前罰金罰鍰提高標準條
    例第2 條規定，諭知易科罰金之折算標準。又被告犯罪時間
    係在96年4 月24日以前，合於中華民國九十六年罪犯減刑條
    例規定，應依該條例第2 條第1 項第3 款、第7 條、第9 條
    規定，減其宣告刑二分之一，並諭知易科罰金之折算標準。
五、被告經本院合法傳喚，無正當理由不到庭，爰不待其陳述，
    逕為一造辯論判決。
據上論斷，應依刑事訴訟法第455 條之1 第1 項、第3 項、第36
9 條第1 項前段、第364 條、第371 條、第299 條第1 項前段，
刑法第2 條第1 項前段、第216 條、第215 條，修正前刑法第41
條第1 項前段，修正前罰金罰鍰提高標準條例第2 條，刑法施行
法第1 條之1 第1 項、第2 項前段，中華民國九十六年罪犯減刑
條例第2 條第1 項第3 款、第7 條、第9 條，判決如主文。
本案經檢察官吳佳美到庭執行職務。
中    華    民    國    98    年    10    月    13    日
                  刑事第八庭審判長法  官  林惠霞
                                  法  官  張明儀
                                  法  官  葉藍鸚
以上正本證明與原本無異。
不得上訴。
                                  書記官  冒佩妤
中    華    民    國    98    年    10    月    13    日
附錄本件論罪科刑之法條：
中華民國刑法第216條
（行使偽造變造或登載不實之文書罪）
行使第 210 條至第 215 條之文書者，依偽造、變造文書或登載
不實事項或使登載不實事項之規定處斷。
中華民國刑法第215條
（業務上文書登載不實罪）
從事業務之人，明知為不實之事項，而登載於其業務上作成之文
書，足以生損害於公眾或他人者，處 3 年以下有期徒刑、拘役
或 5 百元以下罰金。


司法院資訊處製作；財團法人民間司法改革基金會備份。
